【裁判字號】    97,訴,1733
【裁判日期】    970630
【裁判案由】    誣告
【裁判全文】
臺灣臺中地方法院刑事判決              97年度訴字第1733號
公  訴  人  臺灣臺中地方法院檢察署檢察官
被      告  乙○○
                    號
義務辯護人  蘇哲科  律師
上列被告因誣告案件，經檢察官提起公訴（97年度偵緝字第822
號），本院判決如下：
    主    文
乙○○意圖他人受刑事處分，向該管公務員誣告，處有期徒刑伍
月。緩刑貳年。
    犯罪事實
一、乙○○於民國96年10月29日晚間，參加鄰居之喜宴，於喜宴
    席間因一上菜即自顧打包菜色之事，與甲○○之太太陳麗如
    、姊姊林姿如發生口角，甲○○便於宴席結束後，與乙○○
    理論。未料，乙○○因而心有不甘，明知甲○○並未於上揭
    時、地出手毆打其身體之行為，竟意圖使甲○○受刑事處分
    ，基於誣告之犯意，先於96年11月2日8時10分許，至臺中縣
    警察局烏日分局龍東派出所，向該管員警申告遭甲○○毆打
    傷害之犯罪事實，繼而於96年11月18日16時10分許，至臺中
    縣警察局烏日分局龍東派出所，對甲○○提出傷害告訴。
二、案經甲○○訴由臺中縣警察局烏日分局報告臺灣臺中地方法
    院檢察署檢察官偵查起訴。
    理    由
一、按現行刑事訴訟法為保障被告之反對詰問權，排除具有虛偽
    危險性之傳聞證據，以求實體真實之發見，於該法第159 條
    第1 項明定被告以外之人於審判外之言詞或書面陳述，除法
    律有規定者外，不得作為證據。而刑事訴訟法第159條之1至
    159條之4有傳聞法則之例外規定，且被告以外之人於審判外
    之陳述，雖不符前4 條之規定，而經當事人於審判程序同意
    作為證據，法院審酌該言詞陳述或書面陳述作成時之情況，
    認為適當者，亦得為證據；當事人、代理人或辯護人於法院
    調查證據時，知有第159條第1項不得為證據之情形，而未於
    言詞辯論終結前聲明異議者，視為有前項之同意，刑事訴訟
    法第159條之5定有明文。本件檢察官、被告及辯護人並未就
    被告以外之人於審判外之陳述有所爭執，且迄於言詞辯論終
    結前，均未主張有刑事訴訟法第159條第1項不得為證據之情
    形，是應認已同意作為證據，且經本院審酌後，認無不適當
    之情形，應認均有證據能力。
二、訊據被告乙○○坦承於上開時、地至臺中縣警察局烏日分局
    龍東派出所向員警申告「我站立著，甲○○用腳抬起來踹我
    下巴」，繼而對甲○○提出傷害之刑事告訴，雖矢口否認有
    何誣告犯行，辯稱：當天甲○○確實有打我下巴又罵我，我
    的下巴很痛才去醫院檢查，，謝姓主婚人也有看到我被打，
    沒有誣告甲○○云云。被告之辯護人則為被告辯護稱：本件
    僅是甲○○傷害被告之事實無法證明而已，被告並無誣告他
    人之犯意存在等語。經查：
  (1)被告與甲○○於上開時、地，在喜宴間因被告提早將菜色打
    包致同桌其他客人無菜色可用之事，發生口角，然並無打架
    等肢體衝突一事，業經證人陳家明、林雪丹於警詢中；證人
    謝淵定、林雪丹於偵訊中證述明確，證人陳家明證稱「當場
    有口角，無打架之情事，沒有人受傷，當時是因為乙○○也
    參加宴席，於用膳時，菜色一上來即包走一些菜，致與甲○
    ○之妻同桌的人無法享用，坐在鄰桌的甲○○就告訴乙○○
    應等人吃不完再打包等語，並無打架或傷人之情事，當時因
    我兒子坐不住，我帶著兒子在旁的道路走動，因而目睹上述
    情形」（見警卷第11頁）、證人林雪丹證稱「有聽到吵架聲
    ，沒有看到打架情形」（見警卷第13頁）、「當時我坐在乙
    ○○隔壁桌，我只見到甲○○前來勸阻乙○○，請乙○○不
    要不顧他人、就自己把菜色打包，2人便因此發生口角。不
    過，沒有看到雙方有肢體衝突、接觸... 當時已經散場，因
    此，雙方也僅是互相嗆聲，就各自帶著各自的家屬離去」（
    見偵查卷第9頁）、證人謝淵定證稱：「喜宴當天是我弟弟
    謝延聰嫁女兒，當時我只知道乙○○都不顧他人、就自己把
    菜色打包的情形，我也有向乙○○說不要這樣做，不過，乙
    ○○與甲○○發生口角的情形我沒有看到，沒有看到甲○○
    與乙○○有肢體接觸」等語（見偵查卷第9頁）。
  (2)被告固於96年11月2日8時10分許，至臺中縣警察局烏日分局
    龍東派出所，向該管員警申告遭甲○○毆打傷害，同時提出
    光田綜合醫院開立之診斷證明書為據，惟開立該診斷證明書
    之林成春於偵查中證稱「（檢察官問：提示診斷證明書並問
    ：被告乙○○是否為你所診斷?）是。（檢察官問：是否還記
    得是當天何時前去就診？）96年10月30日早上10點多。檢察
    官問：當時被告乙○○之傷勢為何？）我是根據被告前來就
    診時，護理人員對他做的護理評估，再加上我在診療時，觸
    摸她的下巴，她稱會疼痛，才開出這1張診斷證明書。不過
    ，當時並沒有看到她的下巴有外傷。（檢察官問：被告乙○
    ○的下巴除了沒有外傷外，有無瘀青、擦痕等症狀？）均沒
    有，如果我們檢查的部位只要有一點點異狀，我們即會拍照
    ，而本件就是因為乙○○沒華沒有這樣，所以連照片都沒有
    。（檢察官問：因此，病歷及診斷證明書是否均是僅依照被
    告乙○○的敘述而記載？）是。因為病人這樣講，我們也只
    能夠這樣填載。」等語（見偵查卷第20-21頁），經檢察官
    依職權調取急診護理評估表，亦記載「無明顯外傷」，核與
    證人林成春所證情節相符，有被告之光田醫療社團法人光田
    綜合醫院病歷在卷可參（見偵查卷第23-27頁）。且告訴人
    甲○○體型壯碩，倘被告果如其所申告遭甲○○提起腳踹中
    下巴，於事發隔日一早（10時16分）至光田綜合醫院急診室
    就醫時，其下顎當不至於無任何專業護理人員可判斷之紅腫
    、淤青或擦痕等傷勢，堪認被告至臺中縣警察局烏日分局龍
    東派出所向員警申告「我站立著，甲○○用腳抬起來踹我下
    巴」云云，自與實情不符，應係被告冀圖使告訴人甲○○受
    刑事訴追而杜撰虛構。
  (3)按告訴人所訴事實不能證明其係屬實，在對於被訴人為不起
    訴處分確定者，固不能謂告訴人因此即應負誣告罪責，然此
    必以告訴人有出於誤會或懷疑被訴人有此事實，或對其事實
    誇大其詞而為申告之情形，始足以當之，若告訴人以自己親
    歷被害事實，堅指被訴人有犯罪行為，指名向該管公務員告
    訴，經不起訴處分，認被訴人無此犯罪事實者，即不能謂告
    訴人不應負誣告罪責（最高法院32年上字第184號判例可資
    參照）。從而，所謂誤認他人有犯罪嫌疑而可認其無誣告之
    故意，必在告訴人未親歷其事，僅由輕信傳說懷疑誤會之情
    形下始能發生，若以自己親歷之事實，堅指他人有犯罪行為
    ，向該管公務員自訴或告訴，即不得謂其無誣告之故意。再
    者，誣告罪之成立，固以犯人明知所訴虛偽為構成要件，若
    誤認有此事實或以為有此嫌疑，不得遽指為誣告。但對於無
    法認定係屬存在之申告事實，是否有其他事實讓被告產生誤
    認或懷疑其存在，仍須有相當之證據證明，否則無異行為人
    對於虛偽不實之申告，均可推稱主觀懷疑而免責。查參與96
    年10月29日晚間喜宴之證人陳家明、林雪丹、謝淵定等均證
    稱被告僅與告訴人甲○○發生口角、並無打架一事，醫生亦
    依其專業知識經驗判斷被告下顎並無外傷，業經認定如前，
    則於喜宴期間發生口角之過程為被告親身經歷之事實，被告
    自無不知之理，其有無遭甲○○以腳抬起踹傷下顎，主觀上
    並無誤認之情，且被告自始至終均無法提出任何事證以資證
    明其係因誤認或懷疑甲○○毆打伊之可能，則被告故意違反
    自己明知之事實，主張遭甲○○毆打而提出上開傷害告訴，
    其有誣告之犯意，至屬灼然。
  (4)被告上開所辯無非事後卸責之詞，委無足採。本件事證明確
    ，被告犯行洵堪認定，應予依法論科。至被告聲請傳喚證人
    王信翔（製作警詢筆錄之員警）及喜宴主婚人謝淵定，以證
    明喜宴當日有發生口角之事，然本案事證已臻明確，且喜宴
    當日有無口角之事與本案構成要件之待證事項無關，核無調
    查之必要；又被告固自96年2月28日起至97年5月22日陸續不
    規則至光田綜合醫院精神科就診，主訴症狀為自言自語、有
    攻擊行為及易衝動等，有該院97年6月10日（97）光醫事字
    第9700514號函在卷可參，惟被告不論於警局申告過程，或
    於本院審理中，對於事件發生過程陳述甚為流暢，應答亦無
    任何異狀，是認上開症狀應無礙於其對行為違法性之認識，
    附此敘明。
三、核被告乙○○所為，係犯刑法第169條第1項之誣告罪。爰審
    酌被告僅因喜宴口角細故，無端興訟，虛構事實欲入人於罪
    ，不僅浪費司法資源，且致告訴人甲○○因而面臨刑事訴追
    之潛在危險，其犯罪動機實無足取，犯罪所生危害亦不容輕
    忽，並參以被告犯罪手段、目的、於犯罪後仍矢口否認犯罪
    之態度，惟考量其智識程度（教育程度為國中，見警詢筆錄
    ），且經告訴人當庭表示不欲追究等一切情狀，量處如主文
    所示之刑。末查，被告前未曾因故意犯罪而受有期徒刑以上
    刑之宣告，有臺灣高等法院被告全國前案紀錄表1份在卷可
    按，其因一時失慮，偶罹刑典，經此刑之宣告後，應知警惕
    而無再犯之虞，本院認以暫不執行其刑為當，併予宣告緩刑
    2年，用啟自新。
據上論結，應依刑事訴訟法第299條第1項前段，刑法第169條第1
項、第74條第1項第1款，判決如主文。
本案經檢察官丙○○到庭執行職務。
中    華    民    國    97    年    6     月    30    日
                     台灣台中地方法院刑事第二庭
                         審判長法  官  曾佩琦
                               法  官  許金樹
                               法  官  陳姵君
上正本證明與原本無異。
如不服本判決，應於送達後十日內向本院提出上訴狀（須附繕
本），上訴於臺灣高等法院臺中分院。
                               書記官  莊金屏
中    華    民    國    97    年    6     月    30    日
【附錄論罪科刑法條】
刑法第169條第1項：
意圖他人受刑事或懲戒處分，向該管公務員誣告者，處七年以下
有期徒刑。


司法院資訊處製作；財團法人民間司法改革基金會備份。
